【裁判字號】    96,上訴,4392
【裁判日期】    970131
【裁判案由】    詐欺等
【裁判全文】
臺灣高等法院刑事判決                96年度上訴字第4392號
上  訴  人  臺灣板橋地方法院檢察署檢察官
被      告  戊○○
                       （現於臺灣臺北看守所）
上列上訴人因被告詐欺等案件，不服臺灣板橋地方法院95年度訴
字第952號，中華民國96年9月6 日第一審判決（起訴案號：臺灣
板橋地方法院檢察署95年度偵字第3468號），及移送併辦（案號
：同署95年度偵字第24010 號、臺灣臺北地方法院檢察署95年度
偵字第7666號、臺灣士林地方法院檢察署95年度偵字第5543號）
，提起上訴，本院判決如下：
    主  文
原判決撤銷。
戊○○連續幫助意圖為自己不法之所有，以詐術使人將本人之物
交付，處有期徒刑肆月，如易科罰金，以銀元佰元即新臺幣玖
佰元折算壹日。
    事  實
一、戊○○為瘖啞人士，因懷孕待產，苦無資力，且其親人均無
    法資助，在其友人提議下，戊○○以郵局帳戶新臺幣（下同
    ）三千元、銀行帳戶二千元之代價販售金融機構帳戶牟利，
    而依其智識程度，可預見有犯罪集團或不法份子以他人金融
    機構帳戶實行詐欺或其他財產犯罪，以掩飾不法利益，並規
    避司法偵查。猶基於幫助詐欺之概括犯意，先於民國（下同
    ）九十四年五月初至二十三日前某日在臺北縣三重市某地，
    將其所申請中華郵政股份有限公司臺北大龍峒郵局存簿（局
    號0000000號、帳號0000000號）、彰化商業
    銀行南三重分行帳號00000000000000號帳戶
    存摺、提款卡、密碼交給真實姓名年籍不詳自稱為「李旻晏
    」之成年男子；又於同年七月三十日向同為瘖啞人士之友人
    陳森銓借用臺北富邦商業銀行000000000000號
    帳戶存摺、提款卡、密碼後，於同年八月初某日交付予該李
    姓男子，以此方式幫助該成年人所屬詐欺集團實行詐欺取財
    之犯罪行為。嗣該詐欺集團意圖為自己不法所有，於(一)同年
    五月二十三日甲○○在位於臺北市○○路辦公室內，接獲詐
    欺集團電話，謊稱其子欠債二十三萬元，若不付款，將有不
    利益，甲○○因此陷於錯誤匯款十萬元至戊○○前開郵局帳
    戶內；(二)同年五月二十七日十一時許，由該集團成員真實姓
    名年籍不詳之成年女子，以電話向丁○○謊稱為丁○○友人
    ，急需現金使用，致丁○○陷於錯誤，於同日至臺中縣外埔
    鄉○○路三五八號臺中商業銀行外埔分行、苗栗縣苑裡鎮苑
    裡郵局自動櫃員機，分別匯款五萬元、五萬元、二萬元至戊○○上開彰化商業銀行三重分行帳戶，旋由該集團成員盡數
    提領。(三)同年五月三十一日十時三十分許在臺北市○○○路
    八○九號七樓，詐欺集團成員打電話給張國財，佯稱為張國
    財友人急需用錢，張國財陷於錯誤，由其配偶乙○○抄下帳
    號，委由友人匯款五萬元至戊○○彰化商業銀行南三重分行
    帳戶內。(四)又丙○○於九十四年八月四日凌晨三時三十二分
    許，與詐欺集團成員在網路上聊天，嗣後以電話搭訕欲援交
    ，使丙○○誤信為真，而陸續匯款六萬元、二萬八千元至陳
    森銓前開帳戶內。嗣經甲○○等人發覺有異，始知受騙而報
    警循線查得上情。
二、案經臺北縣政府警察局三重分局報告臺灣板橋地方法院檢察
    署檢察官偵查起訴，暨臺北市政府警察局大同分局報請臺灣
    士林地方法院檢察署檢察官、臺北縣政府警察局三重分局報
    告臺灣板橋地方法院檢察署檢察官、臺南縣政府警察局善化
    分局報告臺灣臺北地方法院檢察署移送併辦。
    理  由
一、訊據被告戊○○對於販賣上開金融機構帳戶等情供認不諱，
    惟辯稱，伊不知道取走存摺、提款卡、密碼之人用此詐欺，
    是一次交付上開金融機構帳戶云云。惟查：被害人甲○○、
    張國財、丁○○、丙○○等人受詐欺後分別匯款到前述帳戶
    內，業據證人甲○○、張國財之妻乙○○、丁○○、丙○○
    等人於警詢、證人甲○○於偵查中結證明確（見南縣善警偵
    字第○九四○○一六○七六號卷第九頁、偵字第二四○一○
    號卷第五至七頁、偵字第五五四三號卷第十八至十九頁、四
    十八至四十九頁、偵字第三四六八號卷第四十九至五十一頁
    ），並有中華郵政股份有限公司臺北郵局九十五年四月七日
    北營字第○九五○九○一四七八號函附之開戶資料、歷史交
    易明細、彰化銀行南三重分行九十四年十月二十八日（九四
    ）彰南重字第二○三○號函附存款存摺帳戶資料及交易明細
    查詢、彰化銀行南三重分行九十五年四月十四日（九五）彰
    南重字第七八四號函附之開戶資料、臺北富邦商業銀行民生
    分行九十四年九月五日北富銀民生字第九四○七七號函附開
    戶及往來明細資料暨九十五年一月二十四日北富銀民生字第
    九五○○三號函附交易明細、丁○○、丙○○所提自動櫃員
    機轉帳單影本三紙乙○○提出之自動櫃員機轉帳單影本一紙
    、甲○○所提自動櫃員機轉帳單影本一紙及郵政匯款收據二
    紙等在卷可按（見偵字第三四六八號卷第五至八頁、五十七
    頁、南縣善警偵字第○九四○○一六○七六號卷第十三頁、
    三十四至三十八頁、一八五至一八七頁、偵字第二四○一○
    號卷第十三頁、偵字第五五四三號卷第二十至二十一頁、二
    十七至三十七頁、原審卷第十九至二十頁）。又查，證人陳
    森銓於警詢及原審審理中均證稱係於九十四年七月三十日交
    付臺北富邦銀行帳戶給被告使用（見南縣善警偵字第○九四
    ○○一六○七六號卷第一至五頁、原審卷第一三九頁），而
    被告名下之金融機構帳戶均於同年五月間即為詐欺集團使用
    ，顯然被告交付其名下之帳戶時間遠在同年五月二十三日之
    前，被告非於交付自己名義之帳戶同時間交付陳森銓之帳戶
    給李姓男子，足見被告係分二次交付。再以，於金融機構開
    設帳戶，請領存摺及金融卡，係針對個人身分之社會信用而
    予以資金流通，具有強烈之屬人性格，而金融帳戶作為個人
    理財之工具，申請開設並無任何特殊之限制，一般民眾皆得
    以存入最低開戶金額之方式申請取得，且同一人均得在不同
    之金融機構申請數個存款帳戶使用，乃公眾所週知之事實，
    依一般人之社會經驗，遇不熟識之人要以自己名義申請帳戶
    ，向其蒐集金融帳戶使用，乃甚為怪異之事。衡諸常情，提
    供帳戶者對於該等帳戶是否係供合法使用，當無不起疑心之
    理。查被告將自己名義及陳森銓所申請帳戶之存摺、金融卡
    及提款密碼提供他人使用，則該不詳姓名者大費周章以高價
    向其收購帳戶使用，顯然有不欲人知之隱情。況以今日社會
    ，利用手機簡訊、代辦貸款等手段詐財之事，迭有所聞，被
    告對此應無不知之理。其對收購帳戶之人可能利用他人帳戶
    做為其詐欺取財，使偵查機關不易偵查，事前應足以預見，
    竟仍將其銀行之存摺、金融卡及提款密碼交給該真實姓名年
    籍之成年人使用，顯有容認犯罪事實發生之本意。是被告確
    有幫助該真實姓名年籍不詳之成年人利用其金融機構帳戶詐
    欺取財之不確定故意及行為甚明。綜上所述，本案事證已臻
    明確，被告幫助詐欺取財犯行，洵堪認定，應依法論科。
二、新舊法比較：
  (一)按被告行為後，刑法第二條第一項、第三十條、第三十三條
    第五款、第四十一條第一項業於九十四年二月二日以華總一
    義字第○九四○○○一四九○一號令修正公布，並自九十五
    年七月一日起施行，修正後刑法第二條第一項：「行為後法
    律有變更者，適用行為時之法律。但行為後之法律有利於行
    為人者，適用最有利於行為人之法律。」之規定，係規範行
    為後法律變更所生新舊法律比較適用之準據法，於新法施行
    後，應適用新法第二條第一項之規定，為「從舊從輕」之比
    較（最高法院九十五年第八次刑事庭會議決議意旨參照）。
  1.刑法第三十三條第五款關於罰金刑之規定：
    刑法分則編各罪所定罰金刑之貨幣單位原為銀元，修正前刑
    法第三十三條第五款規定：「罰金：一元（銀元）以上。」
    ，而依罰金罰鍰提高標準條例規定，就七十二年六月二十六
    日前修正之刑法部分條文罰金數額提高二至十倍，其後修正
    者則不提高倍數，並依現行法規所定貨幣單位折算新臺幣條
    例規定，以銀元一元折算新臺幣三元；修正後刑法第三十三
    條第五款規定：「罰金：新臺幣一千元以上，以百元計算之
    。」，刑法第三十三條第五款所定罰金貨幣單位經修正為新
    臺幣後，刑法分則各罪所定罰金刑之貨幣單位亦應配合修正
    為新臺幣，為使刑法分則編各罪所定罰金之最高數額與刑法
    修正前趨於一致，乃增訂刑法施行法第一條之一：「中華民
    國九十四年一月七日刑法修正施行後，刑法分則編所定罰金
    之貨幣單位為新臺幣。九十四年一月七日刑法修正時，刑法
    分則編未修正之條文定有罰金者，自九十四年一月七日刑法
    修正施行後，就其所定數額提高為三十倍。但七十二年六月
    二十六日至九十四年一月七日新增或修正之條文，就其所定
    數額提高為三倍。」；從而，刑法分則編各罪所定罰金刑之
    最高數額，於上開規定修正後並無不同，惟修正後刑法第三
    十三條第五款所定罰金刑最低數額，較之修正前提高，自以
    修正前刑法第三十三條第五款規定有利於被告。
  2.刑法第五十六條連續犯之規定：
    依被告行為時刑法第五十六條規定，被告二次販賣帳戶行為
    ，時間緊接、構成要件相同，顯係基於概括犯意所為，為連
    續犯，然被告行為後，刑法第五十六條連續犯之規定，業於
    九十四年一月七日修正公布刪除，並於九十五年七月一日施
    行，則被告之犯行，因行為後新法業已刪除連續之規定，此
    刪除雖非犯罪構成要件之變更，但顯已影響行為人刑罰之法
    律效果，自屬法律有變更，依新法第二條第一項規定，比較
    新、舊法結果，仍應適用較有利於被告之行為時法律即舊法
    論以連續犯（最高法院九十五年第八次刑事庭會議決議參照
    ）。
  3.綜上，經綜合比較新、舊法結果，以修正前刑法有關連續犯
    、罰金刑之規定較有利於被告，應依刑法第二條第一項前段
    規定，適用修正前之刑法規定。
  (二)又刑法第四十一條第一項前段修正為「犯最重本刑為五年以
    下有期徒刑以下之刑之罪，而受六個月以下有期徒刑或拘役
    之宣告者，得以新臺幣一千元、二千元或三千元折算一日，
    易科罰金」，然依被告行為時法律，即修正前刑法第四十一
    條第一項前段：「犯最重本刑為五年以下有期徒刑以下之刑
    之罪，而受六個月以下有期徒刑或拘役之宣告，因身體、教
    育、職業、家庭之關係或其他正當事由，執行顯有困難者，
    得以一元以上三元以下折算一日，易科罰金」，暨修正前罰
    金罰鍰提高標準條例第二條（現已刪除）：「依刑法第四十
    一條易科罰金者，均就其原定數額提高為一百倍折算一日；
    法律所定罰金數額未依本條例提高倍數，或其處罰法條無罰
    金刑之規定者，亦同」等規定，易科罰金之折算標準最高為
    銀元三百元即新臺幣九百元，最低為銀元一百元即新臺幣三
    百元，依刑法第二條第一項前段之規定，比較新、舊法結果
    ，適用被告行為時即修正前刑法第四十一條第一項前段之規
    定，對被告較為有利。
  (三)至被告行為後，刑法條文經修正，惟如刑法第十五條不作為
    犯、第三十條幫助犯之文字修正；第五十五條但書想像競合
    犯關於科刑之限制、第五十九條酌減審認標準之規定，為法
    理之明文化；第二十六條未遂犯減輕其刑之規定移列為第二
    十五條等，均非屬法律之變更問題，應適用裁判時之法律，
    亦有最高法院九十五年第二十一次刑事庭會議決議可資參照
    。是本件被告戊○○所犯幫助詐欺罪，自應依一般法律適用
    原則，適用裁判時法，即刑法第三十條之規定。
三、按幫助犯之成立，主觀上行為人須有幫助故意，客觀上須有
    幫助行為，意即須對於犯罪與正犯有共同之認識，而以幫助
    之意思，對於正犯資以助力，而未參與實施犯罪之行為者而
    言（最高法院七十五年度臺上字第一五○九號、八十八年度
    臺上字第一二七○號判決意旨參照）。本件被告將其申請及
    向陳森銓借用之金融機構存摺、提款卡及密碼交付予真實姓
    名年籍之不詳成年人所屬詐欺集團使用，使該詐欺集團作為
    對被害人實施詐欺取財犯罪之取款工具，顯係基於幫助他人
    實施詐欺取財犯罪之犯意，且所為提供金融帳戶之行為，亦
    屬刑法詐欺罪構成要件以外之行為。是核被告所為，係犯刑
    法第三十條、第三百三十九條第一項之幫助詐欺取財罪（檢
    察官起訴書雖認為被告係涉犯幫助常業詐欺罪嫌、幫助洗錢
    罪嫌，惟嗣經檢察官於原審當庭並具狀更正起訴法條如上）
    。被告先後二次犯行，時間緊接、構成要件相同，顯基於概
    括犯意所為，為連續犯，應論以一罪，依修正前刑法第五十
    六條規定加重其刑。又其幫助他人實行犯罪行為，為幫助犯
    ，爰依刑法第三十條第二項之規定，按正犯之刑減輕之。被
    告為瘖啞人，依刑法第二十條規定遞減輕其刑，並先加後減
    。
    前開事實欄一、(一)、(三)、(四)部分犯罪事實，雖未據檢察官提
    起公訴，惟前開事實與起訴部分有事實上一罪、連續犯之裁
    判上一罪關係，為起訴效力所及，本院自得依法併予審究，
    附此敘明。
四、原審以被告犯罪事證明確，予以論罪科刑，固非無見，惟查
    ：關於檢察官移送併辦事實（臺灣臺北地方法院檢察署九十
    五年度偵字第七六六六號）所指被告戊○○向陳森銓借用臺
    北富邦銀行帳號000000000000號帳戶存摺、提
    款卡、密碼後，以不正方法，由自動付款設備取得他人之物
    所涉之刑法第三百三十九條之二第一項利用自動付款設備詐
    欺犯行部分，並未據檢察官提起公訴，原審既認被告此部分
    犯行尚屬不能證明（詳如后述），則此部分併辦事實即非起
    訴效力所及，而為原審法院所能審究，自應退由檢察官另為
    適法之處理，然原審竟就被告此部分犯行實質審理後，而為
    不另為無罪之諭知，顯有未受請求事項予以判決之違誤。檢
    察官上訴意旨指摘及此，為有理由，原判決既有前揭可議，
    而屬無可維持，自應由本院予以撤銷改判。爰審酌被告將存
    摺、提款卡等物交付予不法詐欺犯罪牟利，助長他人犯罪，
    增加被害人尋求救濟及治安機關查緝犯罪之困難，危害被害
    人財產安全及社會治安，惟因急需金錢而出售帳戶，經原審
    三次通緝始經緝獲到案等一切情狀，量處如主文所示之刑，
    並依修正前刑法第四十一條第一項前段規定諭知易科罰金之
    折算標準。又被告於中華民國九十六年罪犯減刑條例施行前
    ，即經原審發佈通緝，嗣於減刑條例施行後始經緝獲到案，
    並未自動到案接受審判，不得依該條例減輕其刑，附此敘明
    。
五、公訴意旨另以：被告戊○○交付聯邦商業銀行三重分行00
    000000000號帳戶存摺、提款卡、密碼交給真實姓
    名年籍不詳李姓之成年男子，以此方式幫助該成年人所屬詐
    欺集團實行詐欺取財之犯罪行為，因認被告此部分亦犯有刑
    法第三十條、第三百三十九條第一項幫助詐欺取財罪嫌。按
    犯罪事實應依證據認定之，無證據不得認定犯罪事實；不能
    證明被告犯罪或其行為不罰者，應諭知無罪之判決，刑事訴
    訟法第一百五十四條第二項、第三百零一條第一項分別定有
    明文。公訴人認為被告涉有上開犯行，無非係以聯邦商業銀
    行三重分行九十四年十一月四日九十四聯三字第一九四號函
    附之開戶資料、存提款明細等資為論據。訊據被告雖坦承將
    其名義之聯邦商業銀行三重分行存摺、提款卡、密碼一同交
    付給李姓男子等語，惟該帳戶並無他人受詐欺因而匯款之情
    形，此有前揭帳戶交易明細資料在卷可稽（見偵字第三四六
    八號卷第二十三至二十五頁），是被告前揭出售聯邦商業銀
    行三重分行帳戶之自白，尚乏證據可資佐證，復查無其他積
    極證據足資證明被告確涉有該部分犯行，本應為無罪之諭知
    ，惟因公訴人認此部分犯行與上開論罪科刑部分有連續犯之
    裁判上一罪關係，爰不另為無罪之諭知。
六、檢察官移送併辦事實略以（臺灣臺北地方法院檢察署九十五
    年度偵字第七六六六號）：被告戊○○於九十四年七月間在
    臺北市松山區某地，向友人陳森銓借用臺北富邦銀行帳號0
    00000000000號帳戶存摺、提款卡、密碼，陳森
    銓不疑有他，交付給被告後，被告以不正方法，由自動付款
    設備取得他人之物之概括犯意，於同年七月二十八日持陳森
    銓之提款卡至自動櫃員機，提款二次，合計六千元，足以生
    損害於陳森銓，因認被告此部分所犯，亦涉有刑法第三百三
    十九條之二第一項利用自動付款設備詐欺罪嫌云云。被告固
    不否認於九十四年七月二十八日確有利用自動付款設備提領
    陳森銓前開帳戶內六千元，惟否認有利用自動付款設備詐欺
    之犯行，辯稱伊那時候要生小孩，沒有錢，陳森銓願意借錢
    給伊，所以把提款卡交給伊，密碼也告訴伊等語，而證人陳
    森銓雖於警詢陳稱：被告於九十四年七月三十日晚上八時許
    ，向伊騙稱要借用存摺讓他人匯入金錢，還將提款卡、密碼
    一併騙走云云（見南縣善警偵字第○九四○○一六○七六號
    卷第三頁），復於原審審理中經審判長詢問陳森銓有四本存
    摺，為何交付有身心障礙補助款之臺北富邦銀行帳戶給被告
    ，證人答稱：因為被告騙我，為要向我借錢，而被告沒有工
    作，我想說算了，但沒有告訴被告密碼云云（見原審卷第一
    三九頁、一四二頁），然被告提款時間既係於九十四年七月
    二十八日，有合作金庫銀行東三重分行提款機照片、帳戶對
    帳單資料在卷可參（見南縣善警偵字第○九四○○一六○七
    六號卷第一九一至一九三頁、一八六頁），而陳森銓於二次
    警詢中均證稱被告是在七月三十日騙取存摺、提款卡、密碼
    ，足見同年七月二十八日前開帳戶之存摺、提款卡仍在陳森
    銓之保管狀態下，被告之提款行為應為陳森銓所同意，況且
    ，被告並無陳森銓提款卡之密碼，縱算取得提款卡，無密碼
    亦無法提款，是陳森銓指稱並未告知被告密碼，應非實情，
    是被告辯稱向陳森銓借用帳戶內六千元乙節，堪予採信。被
    告此部犯行既屬不能證明，則與前開業經檢察官起訴並經論
    罪部分無任何裁判上之一罪關係可言，自非起訴效力所及，
    本院無從併予審理，應退由檢察官另為適法之處理。
據上論斷，應依刑事訴訟法第三百六十九條第一項前段、第三百
六十四條、第二百九十九條第一項前段，刑法第二條第一項前段
、第三十條第一項、第二項、第三百三十九條第一項、第二十條
、修正前刑法第五十六條、第四十一條第一項前段，罰金罰鍰提
高標準條例第一條前段、修正前罰金罰鍰提高標準條例第二條，
現行法規所定貨幣單位折算新臺幣條例第二條，判決如主文。
本案經檢察官陳玉珍到庭執行職務。
中    華    民    國    97    年     1    月    31     日
                  刑事第十庭    審判長法  官 楊炳禎
                                      法  官 陳博志
                                      法  官 李春地
以上正本證明與原本無異。
不得上訴。
                                      書記官 蘇秋
中    華    民    國    97    年    1     月    31    日
附錄本案論罪科刑法條全文
刑法第339條：
意圖為自己或第三人不法之所有，以詐術使人將本人或第三人之
物交付者，處五年以下有期徒刑、拘役或科或併科一千元以下罰
金。
以前項方法得財產上不法之利益或使第三人得之者，亦同。
前二項之未遂犯罰之。


司法院資訊處製作；財團法人民間司法改革基金會備份。
